最高法院刑事判決　　　　　　　九十六年度台上字第五○五號
上　訴　人　台灣高等法院檢察署檢察官
被　　　告　甲○○
　　　　　　乙○○
上列上訴人因被告等偽造文書案件，不服台灣高等法院中華民國
九十三年一月十二日第二審判決（九十二年度上訴字第四○九九
號，起訴案號：台灣板橋地方法院檢察署九十一年度偵字第二○
一三、一六一三八、一六四二四號），提起上訴，本院判決如下
：
    主  文
上訴駁回。
    理  由
按刑事訴訟法第三百七十七條規定，上訴於第三審法院，非以判
決違背法令為理由，不得為之。是提起第三審上訴，應以原判決
違背法令為理由，係屬法定要件。如果上訴理由書狀並未依據卷
內訴訟資料，具體指摘原判決不適用何種法則或如何適用不當，
或所指摘原判決違法情事，顯與法律規定得為第三審上訴理由之
違法情形，不相適合時，均應認其上訴為違背法律上之程式，予
以駁回。本件檢察官上訴意旨略稱：(一)、茲據告訴人丙○○具狀
聲請代為上訴，經核本件互助會雖均以被告甲○○之妻即通緝中
之楊劍蘋名義為會首，惟事實上甲○○確有參與召集互助會之事
實，且互助會員名單係由甲○○以電腦繕打，並提供玉山商業銀
行樹林分行、花蓮企銀之支票供「支票互助會」使用，嗣後復與
楊劍蘋共同書立負責會款之協議書，原審未就上開事證詳為調查
，徒以會首為楊劍蘋，甲○○幫忙其配偶繕打互助會員名單並無
違反常情，即認甲○○無與楊劍蘋共同冒標及詐欺之犯行。(二)、
被告乙○○涉嫌與楊劍蘋共同偽造文書，將原由楊劍蘋經營之「
柔膚美容精品店（原名為歐思佳護膚中心）」，經變更登記為丙
○○所有後不久，即偽造丙○○名義之讓渡書，將該店變更登記
為乙○○所有部分，原審僅憑乙○○與常情不合之辯解，謂：係
楊劍蘋要伊擔任人頭負責人，以獲取勞健保之利益，即為乙○○
無罪之諭知。均有調查未盡及判決適用法則不當之違法云云。
惟查原判決以公訴意旨略以：被告甲○○與通緝中之楊劍蘋原係
夫妻，由楊劍蘋自任會首，在台北縣樹林市○○路○段六十五號
三樓楊劍蘋所經營之「歐思佳護膚中心」，召集如起訴書附表（
下稱附表）一所示之「現金互助會」及附表二所示之「支票互助
會」，甲○○則協助楊劍蘋製作會員名單及管理標會。詎楊劍蘋
、甲○○共同基於意圖為自己不法所有之犯意聯絡，於不詳時日
，連續假冒會員江秀美、劉瑞玉等人名義，偽造標單持以冒標會
款，足以生損害於江秀美、劉瑞玉等會員。復承前犯意，未將會
員丙○○所應得，如附表三所示之支票交付予丙○○，卻持向不
知情之王爐珠、戊○○○、張錦秋、張秀桃等會員票貼現金，致
丙○○受有損害。楊劍蘋另承前犯意（其中楊劍蘋單獨被訴部分
省略），為向丙○○擔保債務，於民國九十年四月十七日將其所
經營「柔膚美容精品店」之負責人名義，變更登記為丙○○後，
卻與被告乙○○基於犯意之聯絡，於同年五月十日共同偽造丙○
○之署名而偽造讓渡書，再由楊劍蘋持向台北縣政府行使，辦理
負責人變更登記（變更為乙○○），足以生損害於丙○○及商業
登記管理機關。前揭互助會則至九十年四月間無故停會，嗣經會
員查證，始發現附表一編號1.部分被冒標十五會、編號2.部分被
冒標十會、編號3.部分被冒標五會、編號4.部分被冒標二會半。
惟楊劍蘋、甲○○於停標後，仍繼續向會員鄧素霞、丁○○收取
九十年五月至八月之會款。因認甲○○涉有刑法二百十六條、第
二百十條之行使偽造私文書、同法第三百三十九條第一項之詐欺
取財；乙○○涉有刑法二百十六條、第二百十條之行使偽造私文
書、同法第二百十七條之偽造署押罪嫌等情（不得上訴於第三審
之詐欺、偽造署押部分，詳後述）。但經審理結果，認為不能證
明被告等犯罪，乃維持第一審諭知被告等無罪之判決，駁回檢察
官在第二審之上訴，已詳細說明其取捨證據及得心證之理由。對
於起訴書所指涉嫌偽造文書部分，併已逐一敘明：(1)公訴意旨認
被告等涉有行使偽造私文書罪嫌，係以告訴人丙○○等人之指訴
，甲○○曾為楊劍蘋以電腦繕打資料，及有互助會名單、支票影
本、對帳明細單、「柔膚美容精品店」營利事業登記資料、台北
縣政府北府建登字第○九一○七四八四一二號函等在卷可稽以為
論據。惟訊據被告等均堅決否認偽造文書情事，甲○○辯稱：互
助會係其前妻楊劍蘋所邀集，伊在他處上班，完全沒有參與，亦
未以電腦為楊劍蘋繕打資料或處理支票，楊劍蘋如何處理互助會
，伊不知情。乙○○辯稱：楊劍蘋係伊小姑，為「柔膚美容精品
店」之經營人，該店原即楊劍蘋所有，至九十年五月間向伊表示
欲改用其名義登記為負責人時，並不知楊劍蘋與丙○○之間有糾
紛，伊不認識丙○○，更不知讓渡書之事，嗣楊劍蘋委託他人辦
理變更登記後，伊連營利事業登記證都沒有見過。(2)依據告訴人
丙○○等人之指訴及檢察官起訴之事實，均認涉案之互助會係由
楊劍蘋所邀集。公訴意旨雖認甲○○曾為楊劍蘋以電腦繕打互助
會名單，惟已為甲○○所否認，縱甲○○有為楊劍蘋以電腦繕打
互助會名單，但當時其與楊劍蘋為配偶關係，單純為其繕打互助
會名單，並未違反常情。況告訴人丙○○之代理人賴玉梅律師於
第一審亦陳述，沒有直接證據證明甲○○有參與楊劍蘋之犯罪行
為。此外復查無任何積極證據足資證明甲○○曾主持開標事宜，
自難僅憑甲○○是楊劍蘋之夫，即推論甲○○參與偽造標單，與
楊劍蘋共同冒標會款。(3)受楊劍蘋委任代為辦理變更登記之證人
林榮俊結證稱：伊之職業為代客記帳，楊劍蘋自始即在該址經營
「歐思佳護膚中心」，後來更名為「柔膚美容精品店」後，始由
丙○○擔任負責人，嗣楊劍蘋又委託伊辦理變更登記，將負責人
名義變更為乙○○，有關申請書、讓渡書等文件均係楊劍蘋委託
其製作、送件，楊劍蘋委託其辦理時，乙○○、丙○○均不在場
，伊執行代客記帳業務已有六、七年，係基於與客戶之信賴關係
而受楊劍蘋之託代為辦理，不知楊劍蘋與丙○○之間另有糾紛。
足徵丙○○名義之讓渡書，係楊劍蘋委託不知情之林榮俊代為製
作，並無證據足資證明乙○○參與偽造，即與乙○○無關。本件
既查無積極證據足資證明甲○○參與偽造標單，亦查無積極證據
足資證明乙○○參與偽造讓渡書，因認不能僅憑臆測即推論被告
等與楊劍蘋共同犯罪等情綦詳。檢察官上訴意旨，對於原判決所
為前揭論斷，並未依據卷內資料，具體指摘有何違背法令情形。
且查：刑事訴訟法第一百六十一條已於九十一年二月八日修正公
布，其第一項規定：檢察官就被告犯罪事實，應負舉證責任，並
指出證明之方法。因此，檢察官對於起訴之犯罪事實，應負提出
證據及說服之實質舉證責任。倘其所提出之證據，不足為被告有
罪之積極證明，或其指出證明之方法，無從說服法院以形成被告
有罪之心證，基於無罪推定之原則，自應為被告無罪判決之諭知
（本院九十二年台上字第一二八號判例參照）。本件於起訴之前
，修正之刑事訴訟法關於舉證責任之規定，已經公布施行，檢察
官迄未提出適合於證明被告等犯罪事實之積極證據，並說明其證
據方法與待證事實之關係。而依據告訴人丙○○等人之指訴及檢
察官起訴之事實，均認涉案之互助會係由楊劍蘋所邀集。會員劉
瑞玉、張丁○○、賴春美、張錦秋等人且一致證述，伊等均親自
到場參與開標，「都是由會首楊劍蘋主持」（見偵字第二○一三
號卷第十四頁背面、第二十頁、第二十三頁、第六十八頁；他字
第二七七五號卷第四頁背面）；另丙○○於告訴之初，自始即指
稱係楊劍蘋偽造讓渡書（見查發字第一七四號卷第八頁）。原審
經審理結果，對於卷內訴訟資料，復已逐一剖析，參互審酌，仍
無從獲得有罪之心證，因而諭知被告等無罪之判決，自不能任意
指摘為違法。檢察官上訴意旨，對於行使偽造私文書部分，徒就
原判決已說明事項及屬原審採證認事職權之適法行使，泛言原判
決有違背法令，但依其所述內容，均屬單純事實之爭執，顯與法
律規定得為第三審上訴理由之違法情形，不相適合。其此部分之
上訴違背法律上之程式，應予駁回。又刑事訴訟法第三百七十六
條所列各罪之案件，經第二審判決者，不得上訴於第三審法院，
為該法條所明定。本件被告等被訴詐欺、偽造署押部分，檢察官
係依刑法第三百三十九條第一項、第二百十七條之罪嫌提起公訴
，分屬刑事訴訟法第三百七十六條第四款、第一款之案件。依上
開說明，既經第二審判決，自不得上訴於第三審法院，檢察官猶
對此部分提起上訴，顯為法所不許，亦應予駁回。
據上論結，應依刑事訴訟法第三百九十五條前段，判決如主文。
中　　華　　民　　國　九十六　年    一　  月  二十五　日
                      最高法院刑事第十一庭
                          審判長法官  謝　俊　雄
                                法官  陳　世　雄
                                法官  魏　新　和
                                法官  吳　信　銘
                                法官  徐　文　亮
      本件正本證明與原本無異
                                      書  記  官
中　　華　　民　　國　九十六　年　　一　　月　二十九　日
                                                   Ｍ
